【裁判字號】    96,上易,203
【裁判日期】    970731
【裁判案由】    業務侵占
【裁判全文】
臺灣高等法院花蓮分院刑事判決         96年度上易字第203號
上  訴  人
即  被  告  己○○
選任辯護人  陳信伍律師
上列上訴人因業務侵占案件，不服臺灣臺東地方法院95年度易字
第157號中華民國96年10月25日第一審判決（起訴案號：臺灣臺
東地方法院檢察署95年度偵字第518號），提起上訴，本院判決
如下：
    主  文
原判決撤銷。
己○○無罪。
    理  由
一、公訴意旨以：緣乙○○、庚○○、吳振塗、吳富雄、陳郁子
    以臺東縣卑南鄉○○段603之90、之94、之95、之96、之97
    、之98、之119、4186、4282及4283號各筆墳墓用地成立臺
    東縣卑南鄉○○村○○路261號1樓利嘉安樂園，於民國91年
    3月1日共同與被告己○○訂立委任契約書（乙○○以其父周
    寶良之名義簽約），委託被告己○○管理及經營利嘉安樂園
    ，並約定原已完成水土保持及規劃部分之墳墓用地，至少以
    1坪新台幣（下同）22,000元之價格販售，並以1坪22,000元
    之價格回報予合夥人分紅，尚未辦理水土保持及規劃部分之
    墳墓用地，由被告己○○負責辦理，於完成後至少以1坪12,
    000元之價格販售，並以1坪12,000元之價格回報予合夥人分
    紅，而原登記負責人吳富雄於91年10月22日變更登記負責人
    為被告己○○，被告己○○則領取委任期間內之購買墓地人
    員所支付之管理費，己○○實為從事業務之人，竟基於意圖
    為自己不法所有之概括犯意，先於91年6月17日，販賣14.8
    坪之墓地予丙○○，向丙○○收取317,000元價金（其中價
    金110,000元以丙○○之父林德龍對吳富雄之債權110,000元
    抵銷）；又於91年6月22日，販賣12.7坪之墓地予丁○○，
    連同丁○○委託己○○建造墓園部分，共向丁○○收取490,
    000元；另於91年7月11日，以1坪30,000元之價格，販賣21
    坪之墓地予甲○○，向甲○○收取630,000元價金；後於91
    年11月24日，販賣15.5坪之墓地予戊○○，向戊○○收取
    340,000元價金。被告己○○明知應記載丙○○購買14.8坪
    、總價為177,600元；丁○○購買12.7坪、總價為152,400元
    ；甲○○購買21坪、總價為462,000元；戊○○購買15.5坪
    ，總價為186,000元於業務上製作之售地明細報表上，竟以
    丙○○購買12.7坪、總價為144,000元；丁○○購買總價為
    144,000元；甲○○購買19坪、總價為418,000元；戊○○購
    買總價為180,000元之不實事項，填在於其所製作之售地明
    細報表2份上，並將該售地明細報表2份交予乙○○、庚○○
    、陳郁子等人，而行使該不實之售地明細報表，足以生損害
    於乙○○、庚○○、吳振塗、吳富雄及陳郁子，被告己○○
    並將多餘之款項共92,000元侵占入己，因認被告己○○涉犯
    刑法第216條、第215條行使業務上登載不實文書罪、刑法第
    336條第2項之業務侵占罪嫌等語。
二、按公訴人認被告己○○涉有上開罪嫌，無非以被告己○○於
    偵查中所為不利於己之陳述、證人乙○○、丙○○、丁○○
    、甲○○、戊○○、陳郁子、庚○○等人於偵查中之證言，
    委任契約書、臺東縣稅捐稽徵處函文、豐錦妹等4人及蔡松
    珍等12人之售地明細報表2份、被告所立具交予丙○○之文
    書2紙、丙○○私立嘉利安樂園申用土地保留單1紙、丁○○
    私立嘉利安樂園申用土地保留單1紙、甲○○私立嘉利安樂
    園申用土地保留單1紙、戊○○私立嘉利安樂園申用土地保
    留單1紙等資為論據。訊據被告己○○固坦承有受委任而管
    理、經營利嘉安樂園，惟堅詞否認有上開登載不實及業務侵
    占犯行，辯稱：坪數有差別是因當初賣與客戶的是山坡地，
    伊用山坡地測量而販賣，但等客戶蓋好墳墓後變成平地，坪
    數會有差異，而在向客戶收取價款時，就尾數部分就不收取
    ，所以回報給委任人時，是以扣除尾數的部分回報；當初結
    帳時，其他委任人均無意見，僅乙○○有意見，所以乙○○
    就親自去測量該售地明細表上之每門墓地之面積，乙○○認
    定有差異短少34坪，因當時委任契約並未約定土地應如何丈
    量，經當時董事長庚○○裁決，由伊補34坪之一半即17坪、
    每坪1萬2千元之價差共20萬4千元與委任人全體，是伊並無
    登載不實及侵占之犯意云云。
三、按犯罪事實應依證據認定之，無證據不得推定其犯罪事實，
    又不能證明被告犯罪或其行為不罰者，應諭知無罪之判決，
    刑事訴訟法第154條第2項、第301條第1項分別定有明文，此
    即揭櫫刑事訴訟程序係採證據裁判主義，易言之，即認定不
    利被告之事實，須依積極證據，苟積極證據不足為不利於被
    告事實之認定時，自應為有利於被告認定，更不必有何有利
    之證據，最高法院30年上字第816號判例意旨參照。次按刑
    刑事訴訟法上所謂認定犯罪事實之證據，係指足以認定被告
    確有犯罪行為之積極證據而言，該項證據自須適合於被告犯
    罪事實之認定，始得採為斷罪資料。如未能發現相當證據，
    或證據不足以證明，自不能以推測或擬制之方法，以為裁判
    之基礎。又刑事訴訟上證明之資料，無論其為直接或間接證
    據，均須達於通常一般人均不致有所懷疑，而得確信其為真
    實之程度，始得據為有罪之認定，若其關於被告是否犯罪之
    證明未能達此程度，而有合理性懷疑之存在，致使無法形成
    有罪之確信，即不得為不利被告之認定（最高法院29年上字
    第3105號、40年臺上字第86號、76年臺上字第4986號判例參
    照）。
四、經查：
(一)茲乙○○、庚○○、吳振塗、吳富雄、陳郁子以臺東縣卑南
    鄉○○段603之90、之94、之95、之96、之97、之98、之119
    、4186、4282及4283號各筆墳墓用地成立臺東縣卑南鄉○○
    村○○路261號1樓利嘉安樂園，於91年3月1日共同與被告訂
    立委任契約書，約定由被告負責經營、管理利嘉安樂園，並
    約定被告就原已完成水土保持及規劃部分之墳墓用地，至少
    以1坪22,000元之價格販售，並以1坪22,000元之價格回報予
    合夥人分紅，尚未辦理水土保持及規劃部分之墳墓用地，由
    被告負責辦理，於完成後至少以1坪12,000元之價格販售，
    並以1坪12,000元之價格回報予合夥人分紅，而原登記負責
    人吳富雄於91年10月22日變更登記負責人為被告，被告則領
    取委任期間內之購買墓地人員所支付之管理費等情，業據被
    告自承屬實，並有乙○○、庚○○、吳振塗、吳富雄、陳郁
    子等人與被告所簽立之委任契約書附卷足憑（偵查卷第23頁
    ）、且有臺東縣政府96年1月11日府城工字第0960004037號
    函所附之利嘉安樂園營利事業登記抄本在卷可佐（原審卷第
    23頁至第28頁）。又被告於附表所示時間，分別將利嘉安樂
    園墓地之土地永久使用權賣與如附表所示之丙○○等人，其
    所出賣之土地坪數、收取價金如附表所示，則據證人丙○○
    、丁○○、甲○○、戊○○於偵查中分別證述在卷，並有卷
    附被告與丙○○等人間之利嘉安樂園申用土地保留單4紙可
    佐（偵查卷第48頁至第50頁、第101至第104頁、第61頁、第
    65至第67頁、第112頁、第117頁）。而被告製作售地明細表
    2份向庚○○等委任人辦理結算，並未如實依其所賣與客戶
    如附表所示之坪數正確計算價金，而係記載丙○○購買12.7
    坪、總價為144,000元，丁○○購買總價為144,000元，甲○○購買19坪、總價為418,000元，戊○○購買總價為180,000
    元等，亦經證人乙○○證述在卷，及有該售地明細表附卷可
    稽（偵查卷第3頁至第4頁、第13頁）。從而被告未依委任契
    約之約定，將販售客戶之墓地坪數及價金如實向委託人回報
    並結算之事實固堪認定。
(二)惟按，刑法第336條第2項之業務侵占罪，須行為人係就業務
    上持有他人之物，變更意思而不法據為自己或第三人所有為
    其構成要件。若行為人並無為本人持有之意，或於移轉本人
    前，乃屬行為人所有，則行為人未依約交付予他人時，他人
    僅得責其不履行契約請求損害賠償，要難與意圖不法所有而
    侵占自己業務上持有之他人所有物罪，相提並論（最高法院
    22年上字第1334號判例參酌）。本件被告與庚○○等人所訂
    立之契約雖名為委任契約，然綜觀其契約之內容，其中第4
    條約定「甲方（即委任人庚○○等人）於契約成立同時，應
    將原有房舍及生財器具等列冊交乙方（即被告）使用管理。
    乙方應以善良管理人之注意善為管理之。其修繕費用由乙方
    負擔」、第5條約定「上列墓地界址及實地道路現況，應委
    託測量技術人員逐筆施測，並埋設界標，避免越界埋葬情事
    ，……，以上所需經費加上協助人員（埋設界標），拍照存
    證等費用概由乙方負責支付」、第6條約定「甲方原已完成
    水土保持及規劃完成之墓地埋葬費每坪訂定新臺幣2萬2千元
    ，交乙方經營，乙方應全面負責美化環境。有效期間內墓地
    管理費由乙方收入」、第7條約定「甲方尚未辦理水土保持
    及規劃部分之墳墓用地，全部交由乙方負責辦理，規劃作業
    與水土保持工作所需經費由乙方負支付，俟完成後，甲方以
    每坪新臺幣1萬2千元之價格交由乙方經營」、第8條約定「
    以上管理經營事項，乙方應於每月底，將經營狀況以書面傳
    真予甲方知情。每件埋葬費，乙方應於兩個月內據實匯入甲
    方華南銀行台東分行帳戶。但每年營運總數不得少於新臺幣
    5百萬元」等，互核證人庚○○於偵查中所具結證稱：就委
    任契約第7條後段之意思，是指山坡地未經整理的，由被告
    開發，1坪以1萬2千元為準，若被告賣多一點就算其費用，
    因被告要負責請工人及各項花費，被告只要1坪給委任人1
    萬2千元即可等語（詳偵查卷第80頁）。顯見庚○○等人除
    限定墓地埋葬費之價格外，就其餘如何整理、規劃、美化墓
    地、及如何經營等均任由被告自行處理，且相關費用亦均由
    被告負擔，甚且契約期間之墓地管理費亦屬被告收入，即便
    被告所販售價格超出委任人所限定之價格者，亦歸被告所有
    。據此，被告顯非單純受委託代為管理及經營，依其契約內
    容，被告應係為自己計算及利益而管理及經營該墓地至明。
    準此，被告管理及經營利嘉安樂園，乃係本於為自己處理事
    務所為，尚與為他人處理事務者有間，故殊難認其係受庚○○等人委任而從事業務之人。復且，該利嘉安樂園既於91年
    10月22日已變更登記負責人為被告，而將利嘉安樂園墓地之
    土地永久使用權販賣予附表所示丙○○等人，並與渠等簽立
    契約及收受款項者，亦均係被告，已如前述，是以附表所示
    丙○○等人將價金交付被告時，該價金即屬被告所有，被告
    僅在於需依約告知委任人販賣之坪數，並依每坪2萬2千元或
    1萬2千元計算之價金匯到委任人指定之帳戶。換言之，被告
    向附表所示丙○○等人所取得之價款，於交付委任人前，被
    告乃基於所有權而持有，且無為委任人持有之意。從而，被
    告雖未依約將販售附表所示客戶之墓地坪數及價金如實向委
    任人回報及結算，但揆諸首開說明，本件純屬民事糾葛，被
    告行為尚與刑法第336條第2項之業務上侵占罪構成要件有間
    ，難以該罪相繩。又被告於本件經營、管理利嘉安樂園，應
    基於為自己處理事務所為，既經本院認定如上，是其所為亦
    與刑法第342條背信罪之構成要件不相當，亦無論以該條之
    罪之餘地，合此說明。
(三)再者，所謂業務上登載不實之文書，乃指基於業務關係，明
    知為不實之事項，而登載於其等業務上作成之文書而言。查
    被告經營利嘉安樂園，依其業務內容係以販賣利嘉安樂園內
    之墓地永久使用權為業，則就其販賣之業務而言，尚無製作
    售地明細表之必要，換言之，售地明細表應非基於其業務關
    係而須製作之文書。至被告因依其與庚○○等人之委任契約
    第8條約定有將管理經營事項之狀況以書面讓委任人知情之
    義務，而須製作售地明細表，然此，要屬被告本於該契約而
    須履行之義務，仍與其所經營販賣墓地永久使用權之業務無
    涉，從而被告於所製作之售地明細表上縱有虛偽不實之記載
    ，核上說明，自難論以刑法第215條之業務上登載不實文書
    罪，更無同法第216條行使業務上登載不實文書罪之餘地。
五、綜上，公訴人所舉證據均不足以證明被告確有如公訴意旨所
    指之犯行，揆諸上揭三之說明，自不能證明被告犯罪。原審
    未查，遽對被告為有罪之認定並予論罪科刑，容有未當，本
    院自應撤銷改判，並為被告為無罪之諭知。
據上論斷，應依刑事訴訟法第369條第1項前段、第364條、第301
條第1項前段，判決如主文。
本案經檢察官辛○○到庭執行職務。
中    華    民    國    97    年    7     月    31    日
                  刑事庭審判長法  官    謝志揚
                              法  官    林慶煙
                              法  官    許仕楓
以上正本證明與原本無異。
本判決不得上訴。
                              書記官    李閔華
中    華    民    國    97    年    7     月    31    日
附表：
┌─┬───┬───┬──────┬─────┬───────┬───┐
│編│客戶姓│日期  │客戶所購買之│被告製作之│被告依委任契約│短少金│
│號│名    │      │墓地坪數、價│售地明細表│書應給付委任人│額即侵│
│  │      │      │款（新台幣）│，記載之坪│之金額（新台幣│占金額│
│  │      │      │            │數、價款（│）            │（新台│
│  │      │      │            │新台幣）  │              │幣）  │
├─┼───┼───┼──────┼─────┼───────┼───┤
│1 │丙○○│91年6 │14.8坪      │12.7坪    │177,600元，即 │33,600│
│  │      │月17日│共307,000元 │144,000 元│12,000×14.8  │      │
│  │      │      │            │          │＝177,600     │      │
│  │      │      │            │          │              │      │
├─┼───┼───┼──────┼─────┼───────┼───┤
│2 │丁○○│91年6 │12.7坪      │12.7坪    │152,400元，即 │ 8,400│
│  │      │月22日│共300,000元 │144,000 元│12,000×12.7  │      │
│  │      │      │            │          │＝152,400     │      │
├─┼───┼───┼──────┼─────┼───────┼───┤
│3 │甲○○│91年7 │21坪        │19坪      │462,000元，即 │44,000│
│  │      │月11日│共630,000元 │418,000 元│22,000×21＝  │      │
│  │      │      │            │          │462,000       │      │
├─┼───┼───┼──────┼─────┼───────┼───┤
│4 │戊○○│91年11│15.5坪      │15.5坪    │186,000元，即 │ 6,000│
│  │      │月24日│共340,000元 │180,000元 │12,000×15.5  │      │
│  │      │      │            │          │＝186,000     │      │
├─┴───┴───┴──────┴─────┴───────┼───┤
│                                                   合  計   │92,000│
└──────────────────────────────┴───┘


司法院資訊處製作；財團法人民間司法改革基金會備份。
